【裁判字號】    99,上訴,533
【裁判日期】    990511
【裁判案由】    妨害性自主
【裁判全文】
臺灣高等法院刑事判決                 99年度上訴字第533號
上  訴  人  臺灣臺北地方法院檢察署檢察官
被      告  丙○○
指定辯護人  本院公設辯護人  郭書益
上列上訴人因被告妨害性自主案件，不服臺灣臺北地方法院98年
度訴字第1240號，中華民國第一審判決（起訴案號：臺灣臺北地
方法院檢察署98年度偵字第12594號），提起上訴，本院判決如
下：
    主  文
上訴駁回。
    理  由
一、公訴意旨略以：被告丙○○係成年人，因與未滿14歲之代號
    00000000A（真實年籍詳卷，90年5月15日生，下稱 甲○）及
    其母00000000C- 1（真實年籍詳卷，下稱 乙○）同居在臺北
    縣烏來鄉，乙○因外出工作晚歸，而委託丙○○代為照顧甲○
    。詎丙○○竟基於強制猥褻之犯意，於97年 9月初某日晚間
    某時許，利用其與 甲○單獨在家且甲○睡覺之機會，違反甲○
    之意願，以手撫摸 甲○之下體，強制猥褻得逞。嗣乙○察覺甲
    ○之行為有異，排斥與丙○○同住，透過甲○之舅媽0000000
    0C-2（真實年籍詳卷，下稱C女）詢問甲○，始知上情，因認
    被告涉犯刑法第224條之1加重強制猥褻罪嫌云云。
二、按犯罪事實應依證據認定之，無證據不得認定犯罪事實，刑
    事訴訟法第154條第2項定有明文。又認定犯罪事實，所憑之
    證據，雖不以直接證據為限，間接證據亦包括在內，然無論
    直接或間接證據，其為訴訟上之證明，須於通常一般之人均
    不致於有所懷疑，而得確信其為真實之程度者，始得據之為
    有罪之認定，倘其證明尚未達到此一程度，而有合理性懷疑
    之存在時，即無從為有罪之認定（最高法院76年度臺上字第
    4986號判例意旨參照）。再者，告訴人之告訴，係以使被告
    受刑事訴追為目的，是其陳述是否與事實相符，仍應調查其
    他證據以資審認；亦即藉由補強證據之存在，以增強或擔保
    告訴人陳述之證明力，必告訴人所述被害情形，無瑕疵可指
    ，且就其他方面調查，又與事實相符，始足據為有罪判決之
    基礎。矧被害人與一般證人不同，其與被告處於相反之立場
    ，其陳述之目的，在使被告受刑事訴追處罰，內容未必完全
    真實，證明力自較一般證人之陳述薄弱。故被害人縱立於證
    人地位而為指證及陳述，且其指證、陳述無瑕疵可指，仍不
    得作為有罪判決之唯一證據，應調查其他證據以察其是否與
    事實相符，亦即仍須有補強證據以擔保其指證、陳述之真實
    性，始得採為斷罪之依據（最高法院94年度臺上字第3326號
    判決意旨參照）。被害人之陳述固得採為認定犯罪事實之證
    據資料，然須無瑕疵，且就其他方向調查又與事實相符，始
    得採為科刑之基礎；而所謂「無瑕疵」，係指被害人所為不
    利被告之陳述，與社會上一般生活經驗或卷附其他客觀事證
    並無矛盾而言；所謂「就其他方面調查認與事實相符」，非
    僅以所援用之證據足以證明被告犯行為已足，仍應調查其他
    補強證據，以證明被害人陳述確有相當之真實性，而為通常
    一般人均不致有所懷疑，即須綜合一切直接及間接證據，除
    認定被告確為加害人之外，在推理上無從另為其他合理原因
    之假設，始得據為有罪之認定。又「猥褻」係指姦淫以外，
    足以興奮或滿足性慾之一切色情行為而言，凡在客觀上足以
    誘起他人性慾，在主觀上足以滿足自己性慾者，均屬之（最
    高法院63年度臺上字第2235號判例意旨，90年度臺上字第32
    93號、94年度臺上字第2873號判決要旨參照）。
三、證據能力部分：
（一）按被告以外之人於審判外之言詞或書面陳述，除法律有規
      定者外，不得作為證據，刑事訴訟法第一百五十九條第一
      項固定有明文。惟同條之二規定：「被告以外之人於檢察
      事務官、司法警察官或司法警察調查中所為之陳述，與審
      判中不符時，其先前之陳述具有較可信之特別情況，且為
      證明犯罪事實存否所必要者，得為證據。」，所指審判外
      之陳述「具有較可信之特別情況」之條件，係屬證據能力
      之規定，非屬證明力之問題，故法院應依審判中及審判外
      各陳述當時之原因、過程、內容、功能等外部附隨之環境
      或條件加以觀察，以判斷先前之陳述，是否出於「真意」
      之供述，有無違法取供等，其信用性獲得確定保障之特別
      情況，加以綜合比較判斷，即先前陳述須未受污染，且無
      不當外力介入，是於符合前開法律所列條件下，仍承認上
      開陳述之證據適格（最高法院97年度台上字第5888號判決
      意旨參照）。查本件被害人即證人 甲○於警詢時指稱其係
      於國小二年級剛開學不久，與其母親一同搬至被告住處同
      住時，被告於某日晚間以手隔著內褲摸其下體等語，與原
      審審理中就案發時間、當時穿著等情，為與警詢歧異之陳
      述，惟審酌證人 甲○於警詢時距離案發時間較近，記憶應
      較審理時清晰，且警詢當時係由女警詢問、記錄，復有檢
      察官及社工人員在場，應為其自由陳述，是證人 甲○之警
      詢筆錄具有較可信之特別情況，又為證明本案犯罪事實所
      必要，依刑事訴訟法第159條之 2規定，應具有證據能力，
      且被告亦同意證人 甲○之警詢筆錄引為本案證據並有證據
      能力，故證人甲○於警詢之供述得作為本案證據。
（二）本判決所依憑判斷之其餘卷證資料，均經被告及辯護人於
      本院行準備程序時表示不爭執證據能力，且迄至言詞辯論
      終結前未再聲明異議，本院審酌該等證據作成時之情況，
      認為適當，亦無刑事訴訟法第159條之4之顯有不可信之情
      況與不得作為證據之情形，故依同法第159條之5之規定，
      認前揭證據資料均有證據能力。
四、本件公訴人認被告丙○○涉有刑法第224條之1加重強制猥褻
    罪嫌，無非係以被害人甲○於警詢中指訴、證人即甲○之母親
    乙○於警詢之指訴及偵查中之證述、證人C女於警詢中指訴為
    其主要論據。
五、訊據被告堅詞否認有加重強制猥褻之犯行，辯稱：伊只是在
    甲○睡覺時會幫她蓋棉被，但沒有摸到甲○等語。經查：
（一）被害人 甲○初於警詢中時固指稱：「我二年級一開學時（
      97年 9月初）和媽媽搬到和阿伯（即被告）住在一起，我
      在睡覺，我雖然沒有睜開眼睛，我聽到聲音就知道是阿伯
      ，我沒有蓋被子，他隔著內褲摸我，阿伯用手摸我尿尿的
      地方一下，我假裝繼續睡覺，沒有反應。」、「（問：媽
      媽說，有一天她幫你洗澡時，發現你尿尿的地方紅紅的，
      有沒有問你誰摸你？）不知道。」、「（問：那媽媽怎麼
      知道你阿伯摸你？）因為媽媽看到我尿尿的地方紅紅的。
      」「（問：你被摸後，有沒有告訴家人或朋友？有無寫下
      日記或留下其他書面紀錄？）都沒有。」、「你有無前往
      醫院驗傷、採證，何時？醫院是否有開立驗傷診斷書？）
      社工阿姨有帶我到婦幼醫院去驗傷（依驗傷診斷書之記載
      應係97年12月 2日）。」（見偵查卷第4至6頁）。惟被害
      人甲 ○於原審98年12月 9日審理時改證稱：「（問：你現
      在幾年級？）三年級。（問：你是不是在你讀二年級剛開
      學沒多久時的某一天晚上被阿伯摸的？）不是。（問：是
      什麼時候？）二年級下學期的時候（推算約98年 2月間）
      。（問：那時候是冬天還是夏天？）冬天。」、「（問：
      你是否記得你當時穿什麼樣的衣服？）長袖、長褲。（問
      ：阿伯有沒有脫掉你的長褲？）沒有。」（見原審卷第29
      頁反面、30頁）等語，顯見被害人 甲○就其所指稱被猥褻
      之時間及被告究係隔著其長褲或內褲摸其下體等情前後證
      述不一，非無瑕疵，則其指訴是否屬實，尚須有補強證據
      以擔保其指證、陳述之真實性，始得採為斷罪之依據。
（二）另證人 乙○即被害人之母親於警詢及偵查中雖均指稱於97
      年11月下旬，有發現被害人 甲○下體有紅腫之情形，且有
      聽聞被害人 甲○向其舅媽即Ｃ女陳述遭被告摸下體之次數
      為 2、3次，並有帶被害人甲○至耕莘醫院驗傷，但因醫生
      認定處女膜未破裂因而未開立驗傷單云云（見偵查卷第 9
      至10頁及第28頁）。惟查，依據被害人 甲○於警詢所指述
      被告本案犯行之時間為97年9月初，有如前述，而證人乙○
      所證述發現Ａ女下體有紅腫的時間則為97年11月下旬，與
      Ａ女於警詢時所指訴前揭遭被告猥褻的時間為「97年 9月
      初」，二者明顯不符，二者是否具有關聯性，尚有疑義；
      況證人即被害人 甲○於原審審理中乃證稱：「（問：媽媽
      發現你尿尿地方紅紅的之後，距離阿伯（指被告）摸你的
      時間是隔一天還是隔好幾天？）隔一天。（問：你說你尿
      尿會痛的情形被媽媽發現幾次？）三、四次」、「（問：
      媽媽有沒有帶你去看醫生？）沒有。」等語（見原審卷第
      30頁反面），此益見甲○於原審上述證詞與乙○證述發現Ａ
      女下體有紅腫的時間亦不相符，又 甲○於警詢僅指稱遭被
      告猥褻之次數為 1次，亦與乙○所證稱甲○係向其舅媽即Ｃ
      女陳述遭被告摸下體之次數為 2、3次不相吻合，且乙○指
      稱曾帶被害人甲○至醫院檢查一節，亦為被害人甲○於原審
      審理中所否認（見原審卷第30頁反面倒數第 3行），且看
      診醫生縱未發現處女膜有破裂之情形，倘被害人 甲○下體
      有紅腫之情形，看診醫生亦當為特別記載，豈會拒絕開立
      驗傷單，顯不符常理。再依卷內所附社工人員協同被害人
      甲○於97年12月2日至臺北市立聯合醫院婦幼院區驗傷之結
      果亦顯示被害人 甲○童全身各部分（包含陰部）均無傷痕
      ，僅於「其他補充說明」欄有記載病患（即被害人 甲○）
      自訴被手侵犯等語，此有臺北市立聯合醫院婦幼院區受理
      疑似性侵害事件驗傷診斷書（置於彌封袋內）附卷可稽，
      是該驗傷診斷書，與證人 乙○所為之上開證詞，均尚難資
      為認定被害人 甲○童於警詢時所述係屬真實之補強證據。
（三）再者，證人C女即被害人甲○之舅媽於警詢中陳稱其有當著
      被害人甲○之母親乙○的面詢問被害人 甲○關於被告是否曾
      經摸被害人甲○之下體，被害人甲○當時之回答為：被告曾
      在伊睡覺時隔著褲子摸伊下體 1次云云（見偵查卷第12頁
      ）。惟證人即被害人 甲○於原審審理中證稱：「（問：你
      有把阿伯（指被告）摸你的事除了媽媽之外還有沒有跟其
      他人講過？）沒有。」、「（問：有沒有跟舅媽講過？）
      沒有，是媽媽告訴舅媽。」、「（問：舅媽有沒有問你這
      件事？）沒有。」等語（見原審卷第30頁），顯見證人 C
      女於警詢中之陳述與被害人 甲○之證詞並不相符，且其聽
      聞甲 ○陳述遭猥褻之次數為 1次，亦與乙○再聽聞C女轉述
      之次數為2、3次有異，故 C女於警詢中之陳述是否確為其
      親身經歷，抑或係經被害人母親 乙○轉述而得知，即有疑
      義，況證人 C女於警詢之上開供述，不過係聞自被告以外
      之人在審判外之陳述作為內容之陳述，應認屬傳聞證詞，
      自不得以之作為認定犯罪事實之依據。
（四）綜上證據綜合判斷，被害人 甲○於警詢之指訴與其於原審
      審理中所為之證詞，有上述前後供述不一之瑕疵之處，而
      證人乙○於警詢、偵查中之指訴、與證人C女於警詢之供述
      ，亦與被害人 甲○之證詞又有上述諸多矛盾及瑕疵之處，
      自不得以此遽認有公訴人所指加重強制猥褻之犯行。亦即
      本件被害人 甲○童之陳述尚非全無瑕疵，亦無其他通常一
      般人均不致有所懷疑之補強證據存在。揆諸前揭刑事訴訟
      法及最高法院所示「罪證有疑，利於被告」之法則，自不
      能遽認被告有何公訴人所指之犯行。此外，復查無其他積
      極證據足資認定被告有何前揭犯行，其犯罪自屬不能證明
      ，應為被告無罪之諭知。
六、原審法院經詳細調查、審理後，基於同上之認定，而為被告
    無罪判決之諭知，經核並無違誤，應予維持。檢察官上訴意
    旨略以：（一）被害人即證人甲○係90年5月出生，案發當時
    尚未滿 8歲，於原審98年12月9日庭訊時亦僅年滿9歲而已，
    其雖非極幼稚不懂事之齡，惟其對事理之敘事能力及過往事
    件之交岔記憶，究難與成熟大人相比，難免有誤記情事，此
    觀諸證人 甲○於原審審理中行交互詰問時，對許多問題均答
    稱：「忘記了」、「不知道」等情自明，是自難以證人 甲○
    於原審審理中之證詞與警詢時之陳述內容有異，即逕認其所
    述之內容全不可採。（二）證人 甲○雖事後於原審審理中就
    案發時間、當時穿著等情，為與警詢歧異之陳述，惟審酌證
    人 甲○於警詢時距離案發時間較近，記憶應較審理時清晰，
    且警詢當時係由女警詢問、記錄，復有檢察官及社工人員在
    場，較之審理中行交互詰問時係由檢、辯雙方及被告先後詰
    問，其於警詢時理應較能自由陳述，是證人 甲○之警詢筆錄
    具有較可信之特別情況，又為證明本案犯罪事實所必要，依
    刑事訴訟法第159條之2規定，應具有證據能力，且較審理時
    之證詞可採。（三）被害人即證人 甲○於警詢之指訴、告訴
    人乙 ○與被告間既無仇怨，當時同住一處，當無惡意誣指被
    告涉犯加重強制猥褻罪之理，認甲○、乙○之證詞應屬可採云
    云。然本院認被害人 甲○之供述有上述前後供述不一之瑕疵
    之處，而乙○、C女亦未親自目睹見聞被告犯行之發生，當不
    得以聽聞自尚屬稚幼年齡之 甲○童片面主觀之指述，遽認被
    告確有公訴人所稱之犯行。經查原判決已就公訴人起訴之論
    據，均詳予調查，並已依據卷內證據資料，逐一指駁，併說
    明其證據證明力判斷之心證理由。上訴意旨所指上開諸端或
    「就同一證據資料為相異之評價」或係就「原審已詳加調查
    及判決理由已說明之事項，為單純之事實上爭執」，均不足
    以認為原判決有何不當或違法，至所謂被害人 甲○於警詢之
    指訴、告訴人 乙○之與被告間既無仇怨，當時同住一處，當
    無惡意誣指被告涉犯加重強制猥褻之理，然查被害人 甲○之
    證詞有上述諸多矛盾及瑕疵之處，復無補強證據存在已如前
    述，檢察官所舉上開其他證據，均無從使本院得被告有罪之
    確信，故其上訴為無理由，應予駁回。
據上論斷，應依刑事訴訟法第368條，判決如主文。
本案經檢察官李良忠到庭執行職務。
中    華    民    國    99    年    5     月    11    日
                  刑事第七庭  審判長法  官  宋明蒼
                                    法  官  楊智勝
                                    法  官  游紅桃
以上正本證明與原本無異。
如不服本判決，應於收受送達後10日內向本院提出上訴書狀，其
未敘述上訴之理由者並得於提起上訴後10日內向本院補提理由書
（均須按他造當事人之人數附繕本）「切勿逕送上級法院」。
                                    書記官  戴伯勳
中    華    民    國    99    年    5     月    11    日

司法院資訊處製作；財團法人民間司法改革基金會備份。
